臺灣高等法院民事裁定　　　　　　　　　 96年度抗字第254號
抗　告　人　交通部台灣區國道新建工程局
法定代理人　甲○○
代　理　人　孔繁琦律師
上列抗告人因債權人新祥記工程股份有限公司與債務人得盛營造
股份有限公司間損害賠償強制執行事件，聲明異議，抗告人對於
中華民國96年1月5日臺灣台北地方法院88年度執字第9520號裁定
，提起抗告，本院裁定如下：
    主  文
原裁定廢棄。
    理  由
一、抗告人於原法院聲明意旨略以：
  (一)該院90年度重訴字第475號、本院91年度重上字第237號、最
    高法院92 年度台上字第827號民事判決，雖確認債務人對聲
    明人有工程款債權存在。然該事件之當事人為另債權人鄭中
    平與聲明人，其既判力不及於併案債權人新祥記工程股份有
    限公司（下稱新祥記公司）。而債權人新祥記公司與聲明人
    間，並無確定判決確認債務人得盛公司對聲明人有工程款債
    權存在。該院民事執行處於93 年1月29日，依債權人新祥記
    公司之聲請扣押債務人對聲明人之系爭工程款時，聲明人曾
    聲明異議，主張債務人無可單獨請求之工程款債權存在。債
    權人新祥記公司如認不實，即應依強制執行法第120條第2項
    規定起訴，新祥記公司未依限對聲明人起訴，該院民事執行
    處即應依聲明人之聲請撤銷前發扣押令，而不應續發換價命
    令。該院民事執行處於94年10月28日對聲明人核發支付轉給
    令，於法不合，應予撤銷。
  (二)債權人鄭中平曾代位債務人得盛公司，請求聲明人將工程款
    給付債務人，由其代位受領。但經法院判決認定，聲明人與
    債務人得盛公司及第三人德寶公司間約定，聲明人須將工款
    存入聯合承攬帳戶或共同指定之銀行專戶中，而駁回債權人
    鄭中平之代位請求。且該院民事執行處前於94 年7月14日，
    亦以債務人不得逕向聲明人請領工程款，而駁回鄭中平對於
    系爭工程款請求權之強制執行聲請。聲明人與債務人、第三
    人德寶公司之約定，使系爭工程款具「不具可分之債」或「
    公同共有債權」之性質，債務人無單獨請求及受領工程款之
    權利，聲明人亦無單獨給付債務人工程款之義務，聲明人如
    將該筆款項支付該院民事執行處，對債務人不生清償效力，
    且有重複給付之風險。
  (三)第三人德寶公司持行政院公共工程委員會之調解筆錄，聲請
    原法院民事執行處執行系爭工程款，並經原法院裁定駁回，
    惟經德寶公司提出抗告、再抗告後，目前在本院調查中，倘
    聲明人將工程款支付原法院民事執行處，並經該院民事執行
    處完成分配，而德寶公司之強制執行聲請又經准許，聲明人
    又將陷於重複給付之困境。聲明人雖依該院95 年度重訴387
    號民事判決認定之理由，不得不將工程款支付原法院，惟仍
    依強制執行法第12條規定，聲明異議，請求本院撤銷94年10
    月28日執行命令等語。
二、原法院則以本件債權人聲請就債務人對抗告人之工程款債權
    為強制執行，且債務人對抗告人確有工程款債權存在，業經
    民事訴訟判決確定，則債權人聲請就債務人對第三人債權為
    強制執行，於法並無不合，至於抗告人與第三人之約定，不
    足以拘束法院之強制執行，抗告人之聲明並無理由等語，裁
    定駁回抗告人於原法院之聲明。
三、抗告意旨略以：
  (一)強制執行法第33條僅在規定強制執行之參與分配程序事宜，
    並無排除民事訴訟法第401 條「既判力主觀範圍」規定之效
    力。相對人新祥記公司與抗告人間，目前既無確定判決確認
    債務人得盛公司對於抗告人有工程款債權存在，原裁定法院
    自無權基於相對人新詳記公司之聲請核發支付轉給命令。雖
    訴外人鄭中平與抗告人間，就此債權之存在曾有確定判決，
    然此確定判決既判力，僅存於鄭中平與抗告人間，並不及於
    相對人新祥記公司。對此，抗告人曾於93年2月6日，針對相
    對人聲請所發93年1月29日92年度執字第43654號扣押命令，
    以債務人得盛公司對於抗告人並無可單獨請求之工程款債權
    存在，聲明異議在卷。如相對人認為抗告人異議有所不實，
    自應依據強制執行法第120 條規定，向抗告人提起確認訴訟
    。現相對人既已逾強制執行法第 120條規定之10日期限而未
    提起訴訟，此一扣押命令自應依法撤銷，而不得以抗告人與
    訴外人鄭中平間存有確定判決，即援引認為相對人於實體上
    並無另行起訴之必要，甚而據此本應無效之扣押命令，進一
    步核發本件支付轉給命令。乃原裁定法院無視於此，竟直接
    引用強制執行法第33條規定，以訴外人鄭中平與抗告人間已
    有判決，確認債務人對抗告人工程款債權金額，且其效力應
    可及於相對人，而無要求相對人再行對於抗告人起訴確認之
    必要，顯然違背民事訴訟法第401 條規定，亦與「債權相對
    性」精神有違，更有違法擴張解釋強制執行法第33條效力之
    情形，原裁定應予廢棄。
  (二)有關訴外人鄭中平所提強制執行聲請，原裁定法院業於94年
    7月14日，以88 年度執字第9520號裁定駁回，經訴外人鄭中
    平提起抗告後，亦經本院94年度抗字第2268號裁定及最高法
    院94年度台抗字第1104號裁定駁回在案。是原裁定法院應已
    無訴外人鄭中平聲請之強制執行案件存在，與鄭中平有關之
    執行程序，亦應失所附麗而無效。既然與鄭中平有關之執行
    程序已經無效，相對人新祥記公司當然無從依據強制執行法
    第33條規定，主張鄭中平前已實施執行行為之效力及於相對
    人。而須由相對人另行對於抗告人提起確認訴訟，並經判決
    確認後，原裁定法院方得據以核發支付轉給命令，為後續之
    執行行為。乃原裁定法院竟無視鄭中平有關執行程序早已無
    效之事實，認為相對人可直接援用其強制執行程序，而無再
    對抗告人提起確認訴訟之必要，顯然悖於事實，其裁定自應
    廢棄。
  (三)依C362標工程合約文件「聯合承攬協議書要點」第5條規定
    可知，抗告人僅得將C362標工程之工程款匯入聯合承攬成員
    共同指定帳戶中，不得單獨向聯合承攬廠商成員之一債務人
    得盛公司給付。就此，抗告人與訴外人鄭中平間原法院90年
    度重訴字第475號判決理由即已載述稽詳，本院91 年度重上
    字第237號亦以同一理由維持原判決，並經最高法院92 年度
    台上字第827號裁定駁回上訴而告確定。甚者，原法院94年7
    月14日88年度執字第9520號裁定、本院94年度抗字第2268號
    裁定及最高法院94年度台抗字第1104號裁定，亦肯認前述法
    院判決，認為債務人得盛公司不得逕向抗告人請領工程款，
    而將鄭中平強制執行之聲請予以撤銷。由是足見，債務人得
    盛公司、德寶公司與抗告人間關於工程款債權行使方法之約
    定，以使工程款債權具有「不可分債權」或「公司共同債權
    」之性質，債務人得盛公司應無單獨要求及受領工程款之權
    利，抗告人亦無單獨為債務人得盛公司利益給付工程款之義
    務。
  (四)抗告人於強制執行程序進行過程中，曾多次建議原法院，可
    由抗告人先行將C362標工程款匯入聯合承攬共同指定銀行帳
    戶產生清償效力後，再由原執行法院扣押該帳戶給存款，或
    扣押兩聯合承攬成員相互間之內部分配請求權，以為分配。
    此作法除可避免德寶公司或得盛公司對於抗告人爭執不生清
    償效力之情形，確保第三人不致遭遇重複付款風險外，亦屬
    合法之執行方式。原裁定無視C362標工程合約當事人間約定
    之付款方式及相關判決既判力，駁回抗告人所提異議之聲明
    ，顯有違法不當，其裁定自應廢棄。
  (五)又對於訴外人鄭中平所提之強制執行聲請，原法院曾以94年
    7月14 日88年度執字第9520號裁定，以「民事法院既已認定
    債務人得盛公司不得逕向第三人國工局請領系爭工程款，則
    聲請人（即鄭中平）請求逕對該筆債權為強制執行，即屬無
    據」之理由全數駁回，此經三審法院確定之結果，對於原法
    院應具有拘束力，原法院實無權違背前述裁定內容，重新核
    發支付轉給命令，直接對於C362標工程款強制執行。惟原法
    院就其曾經駁回鄭中平強制執行聲請乙事，僅以無既判力草
    草數語帶過，完全不考量其核發之支付轉給命令與原先駁回
    鄭中平強制執行聲請之裁定均係同一股法官所為，本即不得
    有自相矛盾之情形，更無視其所發支付轉給命令已然違背上
    級法院裁定要旨，其所為之原裁定實有不當，應予廢棄等語
    。
四、按受強制執行命令之第三人不承認債務人之債權存在，或於
    數額有爭議或有其他得對抗債務人請求之事項時，得向執行
    法院聲明異議，債權人對於第三人之聲明，認為不實時，得
    向管轄法院提起訴訟，並通知債務人，強制執行法第一百十
    九條第一項、第一百二十條分別定有明文。是第三人依強制
    執行法第一百十九條第一項規定，對於執行法院依同法第一
    百十五條第一項所發禁止命令，聲明異議，與依強制執行法
    第十二條第一項所為之聲明異議有別，執行法院對此項第三
    人之聲明，不得為准駁之裁定（最高法院85年度台抗字第31
    4 號裁定參照）。本件抗告人係第三人依強制執行法第一百
    十九條第一項規定，對於執行法院依同法第一百十五條第一
    項所發禁止命令，聲明異議，非依強制執行法第十二條第一
    項所為之聲明異議，原執行法院對此項第三人之聲明，為准
    駁之裁定，揆諸上開說明，尚有未洽，抗告意旨雖未指摘及
    此，但原裁定既有可議，自無可維持，本院爰將原裁定廢棄
    ，由原法院另為適當之處理。
據上論結，本件抗告為有理由，爰裁定如主文。
中　　華　　民　　國　　96　　年　　 5 　　月　　1　　日
                    民事第八庭
                        審判長法　官  吳景源
　　  　　　　　　　　　　　　法　官  滕允潔
　　　　　　　　　　　　  　　法　官  連正義
正本係照原本作成。
本裁定除以適用法規顯有錯誤為理由，並經本院許可外，不得再
抗告。如提起再抗告，應於收受後10日內委任律師為訴訟代理人
向本院提出再抗告狀。並繳納再抗告費新台幣１千元。
中　　華　　民　　國　　96　　年　　5 　　月　　1 　　日
                              書記官  張永中
